臺灣南投地方法院民事判決
110年度訴字第121號
原      告  陳阿琴  
訴訟代理人  李進生  

被      告  埔里鎮鮮綠大樓管理委員會

法定代理人  周秋月  
輔  佐  人  龔七梅  
上列當事人間請求撤銷區分所有權人會議事件，本院於民國110
年12月28日言詞辯論終結，判決如下：
    主      文
被告於民國一百零九年十一月二十九日召開區分所有權人會議所
為決議應予撤銷。
訴訟費用由被告負擔。
    事實及理由
壹、程序事項
    按訴狀送達後，原告不得將原訴變更或追加他訴，但請求之
    基礎事實同一者，不在此限，民事訴訟法第255條第1項第2
    款定有明文。本件原告起訴時原聲明：撤銷南投縣埔里鎮鮮
    綠大樓（下稱鮮綠大樓）於民國109年11月29日召開之區分
    所有權人會議（見本院卷第13頁）；嗣於110年5月17日以民
    事追加備位聲明狀，追加備位聲明：撤銷鮮綠大樓於109年1
    1月29日區分所有權人會議所為之所有決議（見本院卷第59
    頁）；再於110年11月15日本院言詞辯論期日，當庭撤回前
    開先位聲明（見本院卷第327頁）。核原告前開聲明之變更
    ，其請求之基礎事實均屬同一，與前揭規定相符，均應准許
    。
貳、實體事項
一、原告主張略以：
  ㈠原告為鮮綠大樓全體區分所有權人其中之一，被告於109年7
    月25日召開鮮綠大樓之區分所有權人會議（下稱109年7月25
    日區權人會議）時，違反法律規定，在未達區分所有權人3
    分之2以上出席人數之前提下召開會議，據此做成之決議當
    然無效。原告因而向南投縣政府提出陳情，經南投縣政府於
    109年10月6日派員至鮮綠大樓與社區委員及各區分所有權人
    進行會議後，於109年10月15日以府建使字第1090236874號
    函糾正被告，倘若109年7月25日區權人會議之出席人數未達
    公寓大廈管理條例第31條所定人數限制，被告就必須擇期重
    新召開會議。被告為此於109年11月29日再次召開鮮綠大樓
    之區分所有權人會議（下稱109年11月29日區權人會議），
    但109年11月29日區權人會議之出席人數仍然未達3分之2之
    法定限制；且出席者所代理之區分所有權已超過全部區分所
    有權之5分之1，亦於法不合；又開會通知係於109年11月23
    日才公告，不符合應於開會前10日將開會通知公告予各區分
    所有權人之規定，導致原告因此無法與會，況且開會前10日
    通知係屬最低限度之規範，倘依鮮綠大樓現行組織章程之規
    定，需得於開會前15日通知，其程序方屬完備，至於得否以
    被告所稱公告於佈告欄之方式取代通知，則屬有議。是以10
    9年11月29日區權人會議之召開仍然不合法，違反公寓大廈
    管理條例第27條、第30條、第31條等相關規定，於109年11
    月29日區權人會議中所做成之決議（下稱系爭決議），仍應
    予以撤銷。
  ㈡再者，依公寓大廈管理條例第27條第3項規定，區分所有權人
    因故無法出席區分所有權人會議時，得以書面委託出席之對
    象僅限於配偶、有行為能力之直系血親、其他區分所有權人
    或承租人，則於109年11月29日區權人會議中代理出席者之
    身分是否符合上開規定，應有詳查之必要，縱認合法委託，
    但依委託書之形式觀之，受託人應僅有代為選舉管理委員之
    權限，而無代為參與決議案投票之權限。又被告召開109年1
    1月29日區權人會議後，原告迄今未曾收到被告送達之會議
    紀錄，亦與公寓大厦管理條例第34條之規定有違。關於109
    年11月29日區權人會議作成之系爭決議，不但未記載投票時
    人數，且未詳細記載同意票與不同意票之票數，就3項決議
    案尚分別有下列違法之處，系爭決議應屬無效：
　⒈議題一部分：表決結果為同意票23票，未達法定出席人數4分
    之3所需之28票。
　⒉議題二部分：表決結果以全體通過一語帶過，未分別記載同
    意票與不同意票之票數，且與開會當時白板記載之同意票25
    票不符。
　⒊議題三部分：表決結果以全體通過一語帶過，未分別記載同
    意票與不同意票之票數。
　㈢原告就109年11月29日區權人會議再次向南投縣政府提出陳情
    ，經南投縣政府調查後，再於110年1月13日府建使字第1090
    308343函，請被告依公寓大廈管理條例相關規定重新召開會
    議，被告卻置若罔聞，嚴重侵害鮮綠大樓各區分所有權人之
    權益。倘若被告意欲調漲鮮綠大樓之管理費，鑒於社區地下
    停車場之機械停車位有很多現況是壞掉了沒修理，且許多區
    分所有權人不曉得地下停車場是屬於公設範圍，並非各區分
    所有權人專屬，卻被部分社區委員及不特定人士長期占用，
    不但侵害區分所有權人之權益，且對房價造成影響，則於調
    漲管理費時，理應將這些因素一併列入考量為是。
　㈣末者，原告為鮮綠大樓店面區之區分所有權人，依系爭決議
    所調漲之管理費比例高達50%至90%，相較於大樓區之區分所
    有權人，其管理費卻幾近於維持原狀，沒有任何調整，則系
    爭決議之通過亦有違反誠信原則、比例原則及權利濫用之虞
    ，不應予以維持。爰依撤銷決議之法律關係提起本件訴訟，
    並聲明：撤銷系爭決議。
二、被告答辯略以：
　㈠被告於109年11月10日決議於109年11月29日再次召開區分所
    有權人會議，於109年11月11日便已將決議內容公告於社區
    佈告欄，已符合應於開會前10日通知各區分所有權人之規定
    。鮮綠大樓全體區分所有權人共計54戶，109年11月29日區
    權人會議之出席人數包含代理共有38戶，通過議題一之同意
    票為23票，通過議題二、議題三之同意票則均為38票，不但
    出席人數已超過公寓大廈管理條例規定所有權人3分之2之法
    規限制，倘依鮮綠大樓現行組織章程第4條之規定，亦僅需
    出席人數超過2分之1區分所有權比例，表決同意人數超過出
    席人數之4分之3，該表決案便屬有效，至於出席人員所代理
    之戶數，則不受限制，受委託之範圍不限於選任管理委員，
    尚有參與議決議案之權利。
　㈡鮮綠大樓之建物於九二一地震中受損，由九二一基金會協助
    重建後，經審查原有住戶之資格，才進行抽籤，決定各住戶
    所獲分配之位置、樓層，決定應否補足差價。地下停車位採
    自由登記之方式，只要有車位，每個住戶都可進行登記，每
    個車位則每月收取清潔費500元。
　㈢原告既已於109年12月31日就系爭決議向南投縣政府提出陳情
    ，卻稱其從未收到109年11月29日區權人會議之會議紀錄，
    顯與事實不符。為此聲明：原告之訴駁回。
三、本院之判斷：
    原告上開主張為被告所否認，並以前詞置辯，是本件爭點厥
    為：㈠109年11月29日區權人會議應於幾日前通知?被告是否
    有依規定於開會前通知區分所有權人參與會議?㈡系爭決議是
    否有違反區分所有權人會議開會關於定足數、多數決及違法
    代理等情形，而得予撤銷?以下分述之。
　㈠109年11月29日區權人會議應於15日前通知，然原告已舉證被
    告未依規定期限前通知，系爭決議應予撤銷：
　⒈按區分所有權人會議，應由召集人於開會前10日以書面載明
    開會內容，通知各區分所有權人。但有急迫情事須召開臨時
    會者，得以公告為之；公告期間不得少於2日，公寓大廈管
    理條例第30條第1項定有明文。復按住戶大會會議，應由主
    任委員或召集人於開會前15日以書面載明開會內容通知各住
    戶(區分所有權人)，臨時住戶大會得以公告為之，公告期間
    不得少於3日，被告94年2月20日合訂之組織章程(下稱系爭
    鮮綠大樓組織章程)第5條有關集會之程序可參。另按公寓大
    廈管理委員會為人的組織體，應以其區分所有權人會議為最
    高意思機關。該會議之召集程序或決議方法，違反法令或章
    程時，依公寓大廈管理條例第1條第2項規定，應適用民法第
    56條第1項關於撤銷總會決議之規定，由區分所有權人請求
    法院撤銷區分所有權人會議之決議(最高法院98年度台上字
    第1692號判決意旨參照)。而原告主張109年11月29日區權人
    會議召集程序違法，當日所為之系爭決議應予撤銷，然為被
    告所否認，自應由原告就此負舉證之責。
　⒉原告主張109年11月29日區權人會議，依系爭鮮綠大樓組織章
    程規定應於15日前通知開會，然被告遲至於109年11月23日
    才公告通知，並提出109年11月23日製作並張貼之通知公告
    為證(見本院卷第63頁)，被告則辯稱：依照公寓大廈管理條
    例第30條規定於10日前通知即可，被告早已於109年11月11
    日公告通知，不論適用何規定，均未違法等節。查：
　⑴被告對於94年合訂之系爭鮮綠大樓組織章程為現行有效之規
    約並不爭執(見本院卷第236頁)，雖系爭鮮綠大樓組織章程
    規定應於15日前召集較公寓大廈管理條例第30條第1項規定
    嚴格，但法無明文限制使用更嚴格之召集程序以保障區分所
    有權人之程序參與權利，故本件關於召集程序之通知時間，
    自應適用系爭鮮綠大樓組織章程第5條之規定，是109年11月
    29日區權人會議，被告至遲須於109年11月13日通知，始為
    適法，合先敘明。
　⑵證人即被告管理員陳中海證稱：我有於109年11月11日張貼10
    9年11月29日區權人會議開會通知，分別在3個電梯、管理室
    前面公告欄等4個地方張貼。而我張貼的就是貴院卷第63頁
    的公告，是當時的理事副主委王慧娟拿給我貼的，貼完之後
    並沒有人跟我反應何事。我確定是拿這份公告(即本院卷第6
    3頁公告)去張貼的，我沒有將這份公告直接拿給原告，只有
    用貼的，原告有專屬信箱在其店3門口。開會沒有用信件通
    知，租戶我都會打電話通知，住戶我就不會打電話通知。10
    9年11月29日的開會，我有專程去原告豬肉攤跟他兒子說，
    他兒子說會轉告原告，這次沒有遇到原告等語(見本院卷第3
    00頁至第302頁)。惟查，本院卷第63頁公告上所載之公告及
    製作日期為109年11月23日，與證人證述有於109年11月11日
    張貼之情相悖，並經原告訴訟代理人向其確認是否為本院卷
    第63頁之公告(見本院卷第301頁)，復本院亦予被告法定代
    理人與輔佐人補充訊問之機會，然未當庭就證人證述內容而
    為反對異議，且對證人所述表示沒有意見等語(見本院卷第3
    01頁、第303頁)，是證人所述並無法證明被告於109年11月1
    1日確有張貼於109年11月29日召開區權人會議之通知乙情，
    甚為明確，原告就此節已盡舉證之責。
　⑶退言之，縱然被告確實於109年11月11日有張貼通知開會公告
    ，然按公司法第172條就股份有限公司召集股東會通知之規
    定，係採發信主義，除經對非屬股東名簿所載之股東住所或
    居所，為發送開會通知後，在客觀上已達足使該股東知曉通
    知之內容者外，通常仍須於該條所定之期限前，依股東名簿
    所載各股東之本名或名稱、住所或居所，為發送該召集股東
    會之通知，始生其效力；易言之，所謂發信主義，係指於意
    思表示離開表意人，倘發信一經付郵時，即已發生其通知之
    效力，至股東實際有無收受該通知在所不問，凡在該條項所
    規定之期限前依股東名簿所載各股東之住址為發送開會之通
    知，自生合法通知之效力(最高法院91年度台上字第156號判
    決意旨、88年度台上字第1311號判決意旨參照)。而公寓大
    廈區分所有權人會議之召集，為人的集合，住戶之性質雖為
    非法人團體，惟可認和社團法人相近，況公寓大廈管理條例
    亦使用「通知」之文字，故上開判決關於通知股東參與股東
    會之意旨，自可作為解釋公寓大廈管理條例關於通知住戶參
    與區分所有權人會議之參考。又細譯公寓大廈管理條例第30
    條及系爭鮮綠大樓組織章程第5條規定，分就一般區分所有
    權人會議及臨時區分所有權人會議而為不同通知方式，就前
    者為通知、後者為公告，而109年11月29日區權人會議並非
    臨時區分所有權人會議，如被告公寓大廈內各住戶設有信箱
    ，通知方式依上述見解，應以發信書面通知方式為原則。而
    核上開證人證述，原告有專屬信箱，然被告卻未以書面信件
    方式於15日前付郵通知109年11月29日召開區分所有權人會
    議，使原告或各住戶收受開會通知(至於住戶是否有實際收
    受通知或閱讀在所不問)，僅以上開張貼開會公告方式取代
    ，亦與上開規定意旨有違，仍非以合法通知方式召集，對前
    開召集程序違法之結論並無影響，併予指明。
　⒊綜上，109年11月29日區權人會議被告未於開會15日前通知，
    被告所為之系爭決議具有瑕疵，故於109年11月29日區權人
    會議所為之系爭決議應予撤銷，原告主張自有理由，應予准
    許，
　㈡至於系爭決議是否未達定足數、多數決門檻，或有違法代理
    之情而得撤銷等情，因被告未於15日前所為召集程序違法，
    系爭決議有瑕疵而應予撤銷等情，已如上述，故無再續為論
    斷此節之必要，併予說明。
四、綜上所述，被告未於15日前通知區分所有權人於109年11月2
    9日區權人會議開會，所為系爭決議自有瑕疵，應予撤銷，
    原告主張有理由，自應准許。
五、本件事證已臻明確，兩造其餘攻擊防禦及證據調查，經審酌
    均與本案之判斷不生影響，爰毋庸一一論列，併此敘明。
六、訴訟費用之負擔：民事訴訟法第78條。
中　　華　　民　　國　 111  　年　　1 　　月　　11　　日
                      民事第一庭  法  官 葛耀陽
以上正本係照原本作成。
如對本判決上訴，須於判決送達後20日內向本院提出上訴狀。如
委任律師提起上訴者，應一併繳納上訴審裁判費。
中　　華　　民　　國　　111 　年　　1 　　月　　12　　日
                                  書記官  黃婉淑